臺灣彰化地方法院民事判決　94年度訴字第329號
原　　　告　乙○○
訴訟代理人　甲○○
被　　　告　丙○○
兼　上　列
訴訟代理人　丁○○　　住彰化縣.
上列當事人間請求返還土地事件，本院於民國94年9月8日言詞辯
論終結，判決如下：
    主  文
被告丙○○應將坐落彰化縣埔鹽鄉○○段第五八三地號土地上如
附圖所示Ａ～Ｂ連線長度一二．八一公尺、Ｂ～Ｃ連線長度三五
．五四公尺、Ｃ～Ｄ連線長度一一．一０公尺、Ｅ～Ｆ連線長度
二二．二一公尺之圍牆、編號Ｈ部分面積０．０００二公頃之水
塔及編號Ｉ部分面積０．０一六四公頃、Ｊ部分面積０．０一七
二公頃、Ｋ部分面積０．０一三四公頃之豬舍均拆除，並將各該
部分土地交還原告。
被告丁○○應將坐落前項土地上如附圖所示Ｇ部分面積０．００
七六公頃之冷凍庫拆除，並將該部分土地交還原告。
訴訟費用由被告丙○○負擔二十分之十七、由被告丁○○負擔二
十分之三。
    事實及理由
一、本件原告起訴主張：彰化縣埔鹽鄉○○段五八三地號土地為
    原告於民國九十三年十月二十五日向法院拍賣取得，惟被告
    所有之冷藏庫房及豬舍無權占用上開土地，依民法第七百六
    十七條規定請求被告返還無權占用部分。按民法第八百七十
　　六條第一項之法定地上權，須以該建築物於土地設定抵押時
  　業已存在，並具相當之經濟價值為要件（最高法院五十七年
    台上字第一三０三號判例參照）。被告丙○○所有系爭豬舍
    部分，縱建於設定抵押權之前，但其價值無幾，雖予拆除，
    於社會經濟亦無甚影響，不能視為上開法條中，可成立法定
    地上權之建築物，故被告丙○○辯稱其係有權占有，顯無理
    由。又使用借貸為無償契約，原屬貸與人與使用人之特定關
　  係，除當事人另有特約外，使用人無移轉其權利於第三人可
    言。且使用借貸本係無償借用性質，不能與租賃相提並論，
    使用借貸亦未如租賃契約有民法第四百二十五條規定。故土
    地所有權移轉於他人後，土地使用人縱經原所有人無償提供
    使用或允許借用，亦不能以之拘束現在之所有人，而對現在
    之所有人主張有使用該土地之權利（最高法院九十二年台上
    字第九五七號判決參照）。查本件縱令被告丁○○主張其所
    有之系爭冷藏庫房與系爭土地之前手童傳潭成立一無償借貸
    契約為屬實，因原告並未同意被告丁○○繼續使用，故被告
    丁○○辯稱有權占有拒絕返還，顯無理由。又被告丁○○並
    非系爭土地之共有人，其引用大法官會議第三四九號之解釋
    ，顯屬不當等情。並聲明如主文第一、二項所示。
二、被告則以：
  (一)被告丙○○部分：系爭土地上之豬舍係以水泥磚塊圍築而成
    之堅固物體，有固定性、永久性，費資頗鉅，有獨立供人畜
    養牲畜使用之經濟效益，應與民法第六十六條第一項規定之
    不動產以及司法院大法官會議釋字第九三號解釋相符，而屬
    不動產之型態。該豬舍原係被告之父童傳潭於八十年間出資
　　建造，嗣童傳潭於九十二年間死亡，九十三年間經繼承人等
  　協議由被告丙○○單獨取得系爭土地及豬舍之所有權。系爭
    土地雖經本院以九十三年度執辛字第二二二四號強制執行事
    件於九十三年十月十二日經拍賣由原告標得買受，惟該強制
    執行事件所拍賣之執行標的物並未包括豬舍，系爭土地於八
    十六年設定抵押權於訴外人台中商業銀行股份有限公司時，
    與已建築完成坐落其上之豬舍，係同屬被告之父童傳潭一人
    所有，不論實行抵押權時是否同屬於一人所有，於土地經抵
    押權人實行抵押權或聲請強制執行而拍賣時，該具有相當之
    經濟價值而得為獨立交易及使用之豬舍，其所有權人對該土
    地應有法定地上權，應可直接適用民法第八百七十六條，是
    被告對該土地既有合法之占有權源，即非無權占有。退步言
    之，倘本院認該豬舍並固非屬民法第八百七十六條第一項所
    稱之「建築物」而無該條項之直接適用。然查，本件系爭土
    地及其土地上所構築之豬舍同屬一人所有，而僅以土地為抵
    押，於抵押物拍賣時，該豬舍既非土地之構成部分而為繼續
    附著於土地上具獨立經濟價值之「土地上定著物」，與同法
    第六十六條第一項所定之土地應屬並列之各別不動產，分別
    得單獨為交易之標的，且該附著於土地上具獨立經濟價值之
    豬舍，性質上不能與土地使用權分離而存在，亦即使用豬舍
    必須使用豬舍之地基，故土地及土地上之豬舍同屬一人所有
    ，而將土地及豬舍分開同時或先後出賣（強制執行法上之拍
    賣，應解釋為買賣之一種，即以債務人為出賣人，拍定人為
    買受人，執行法院即屬代債務人為出賣之人，最高法院四十
    七年台上字第一五二號判例參照），其間縱無地上權之設定
    ，亦應推斷土地承買人默許豬舍所有人得繼續使用該土地，
    要非無權占有可比（最高法院九十一年度台上字第八一五號
    民事判決）。
　(二)被告丁○○部分：系爭冷藏庫房為被告丁○○於八十四年間
　  出資建造，依民法第七百五十九條取得該冷藏庫房之所有權
    ，被告並與當時系爭土地之所有權人即其父童傳潭成立一無
    償使用借貸契約，該借貸契約並於九十三年由系爭土地之繼
    承人即被告丙○○所繼受，本件原告係因法院拍賣而取得系
　  爭土地，按最高法院四十七年台上字第一五二號判例：「強
    制執行法上之拍賣，應解釋為買賣之一種，即以債務人為出
    賣人，拍定人為買受人（執行法院即屬代債務人為出賣之人
    ）」，依此實務之一貫見解，拍賣性質為私法上之買賣，拍
    定人取得不動產即屬繼受取得，其權利不得優於前手，原告
    應承繼其上所原存有之一切負擔，是系爭土地之前手即被告
    丙○○已同意被告丁○○使用系爭土地，原告拍賣取得土地
    本應繼受其原存有之一切義務。此外，依司法院大法官會議
    釋字第三四九號解釋意旨，就維持法律之安定性而言，共有
    人訂立分管契約後，縱將其應有部分讓與第三人，其分管契
    約對於受讓人仍應繼續存在。而分管契約乃係就物之使用、
    收益或管理方法所訂之契約，與基於使用借貸契約所同意土
    地使用之約定，二者於權利存在之狀態及效力皆在為物之使
    用，基於前者對受讓人具有拘束力，本諸於同一法理對於後
    者亦應同之。是系爭土地之前手既同意被告丁○○使用系爭
    土地，該約定對於被告仍應繼續存在。且依一般法院拍賣程
    序，應買人於應買前，本應探究其買賣公告、至現場瞭解使
    用狀態，以定應買之條件，原告應得知悉其原存之使用狀態
    ，故原告顯為惡意知情之第三人而非善意第三人，依司法院
    大法官釋字第三四九號解釋意旨，原告自應受原存使用狀態
    及效力之拘束等語置辯，並聲明原告之訴駁回。
三、查原告起訴主張彰化縣埔鹽鄉○○段第五八三地號土地為其
    於九十三年十月二十五日向法院拍賣取得，其上有被告丙○
    ○所有如附圖所示Ａ～Ｂ連線長度一二．八一公尺、Ｂ～Ｃ
    連線長度三五．五四公尺、Ｃ～Ｄ連線長度一一．一０公尺
    、Ｅ～Ｆ連線長度二二．二一公尺之圍牆、編號Ｈ部分面積
    ０．０００二公頃之水塔及編號Ｉ部分面積０．０一六四公
    頃、Ｊ部分面積０．０一七二公頃、Ｋ部分面積０．０一三
    四公頃之豬舍，及被告丁○○所有如附圖所示Ｇ部分面積０
    ．００七六公頃之冷凍庫等情，業據其提出土地登記謄本及
    現場照片為證，並經本院會同彰化縣溪湖地政事務所人員至
    現場履勘測量，並製有勘驗筆錄及溪湖地政事務所收件日期
    文號九十四年六月一日溪地(二)字六七九號複丈成果圖在卷可
    稽，原告之上開主張堪信為真實。
四、又查，系爭第五八三地號土地原所有權人為被告二人之父童
    傳潭，於八十六年二月五日將上開土地設定最高限額抵押權
    新台幣（下同）二千六百萬元予訴外人台中商業銀行股份有
    限公司（簡稱台中商銀），嗣債務人即被告丙○○及童傳潭
    因積欠台中商銀一千五百九十九萬元及利息、違約金未清償
    ，經台中商銀向法院聲請對抵押物包括系爭土地在內之童傳
    潭所有土地予以強制執行，經本院以九十三年度執辛字第二
    二二四號案件執行在卷，於九十三年十月十二日拍賣後由原
    告標買取得，並受領權利移轉證書於同年十一月一日登記完
    竣，因童傳潭於九十二年八月十日執行程序進行中死亡，該
    土地於九十三年七月二十一日經分割繼承登記為被告丙○○
    單獨取得，且系爭土地上由童傳潭興建如附圖所示編號Ｈ部
    分面積０．０００二公頃之水塔及編號Ｉ部分面積０．０一
    六四公頃、Ｊ部分面積０．０一七二公頃、Ｋ部分面積０．
    ０一三四公頃之豬舍等，亦均由被告丙○○單獨繼承取得，
    而如附圖所示Ｇ部分面積０．００七六公頃冷凍庫為被告丁
    ○○於八十四年間出資建造擁有所有權等情，業經被告自承
    無訛，復為原告所不爭執，亦經調取本院九十三年度執字第
    二二二四號清償債務執行卷宗核閱屬實，應堪認定。
五、另按民法第八百七十六條第一項之法定地上權，須以該建築
    物於土地設定抵押時業已存在，並具相當之經濟價值為要件
    。系爭甲部分房屋，既足認係建築於設定抵押權之後，於抵
    押權設定當時尚未存在，系爭乙部分豬舍，雖建於設定抵押
    權之前，但其價值無幾，雖予拆除，於社會經濟亦無甚影響
    ，均不能視為上開法條中，可成立法定地上權之建築物（五
    十七年台上字第一三０三號判例要旨參照）。查被告丙○○
    辯稱：系爭土地上之豬舍係其父童家潭於八十年間在土地設
　　定抵押權予台中商銀之前所興建，然此為原告所否認，經本
  　院向台中商銀函詢其設定登記上開抵押權時所作之實地調查
    結果，函覆稱依借款當時向地政事務所申請之地籍圖所示，
    義和段五八三地號上並無建物，本行無建物勘估鑑價資料，
    亦無建物抵押權設定等情，有台中商銀九十四年六月六日民
    事陳報狀暨地籍圖謄本、不動產抵押申請書、他項權利證明
    書，抵押權設定契約書等附卷可憑，此外被告丙○○並未提
    出任何認據以實其說，是礙難認定系爭土地上之豬舍確係在
    土地設定抵押權時業已存在，然縱使該等豬舍果係建築於八
    十年間土地設定抵押權以前，然距今已十四餘年，其價值亦
    所剩無幾，若予拆除對社會經濟尚無影響，故依前開判例要
    旨所示，被告辯稱系爭土地上之豬舍有民法第八百七十六條
    第一項之法定地上權存在，顯無可採。又民法第四百二十五
    條之一第一項前段固規定，土地及其土地上之房屋同屬一人
    所有，而僅將土地或僅將房屋所有權讓與他人，或將土地及
    房屋同時或先後讓與相異之人時，土地受讓人或房屋受讓人
    與讓與人間或房屋受讓人與土地受讓人間，推定在房屋得使
    用期限內，有租賃關係。然依上開判例要旨之說明亦應以具
    有相當經濟價值之房屋為要件，始有租賃關係存在之必要，
    而被告丙○○所有之系爭豬舍既已無經濟價值可言，自難認
    依上開規定有租賃關係之存在，而可繼續使用系爭土地，影
    響系爭土地之利用，實堪認定。
六、再按使用借貸，非如租賃之有民法第四百二十五條之規定，
    縱令上訴人之前手將房屋及空地，概括允許被上訴人等使用
    ，被上訴人等要不得以上訴人之前手，與其訂有使用借貸契
    約，主張對現在之房地所有人即上訴人有使用該房地之權利
　　（五十九年台上字第二四九０號判例要旨參照）。查被告丁
　  ○○所有位於系爭土地上之冷凍庫雖係經原告之前手即被告
    之父童傳潭同意所興建，惟原告向前手童傳潭經拍賣取得系
    爭土地經受讓該買賣標的物即土地之所有權，並未承受童傳
    潭與其他第三人對系爭土地之任何債權債務關係，是童傳潭
    雖與被告丁○○就系爭土地之一部分成立無償借貸契約，依
    前揭說明被告亦不得對土地受讓人之原告主張有使用借貸契
    約存在，仍有使用該土地之權利，是原告主張被告丁○○係
    無合法權源占用系爭土地，於法有據。末查大法官會議第三
    四九號解釋係關於共有土地共有人間成立之分管契約是否得
    拘束應有部分受讓人之問題，與本件情形完全不同，自不得
    予以援引適用，故被告丁○○所辯均顯無足採。
七、按所有權人對於無權占有或侵奪其所有物者，得請求返還之
    ，民法第七百六十七條前段定有明文，被告既無任何權源存
    在即不得無權占用原告所有之系爭土地。從而，原告依民法
    第七百六十七條規定，請求被告丙○○應將系爭土地上如附
    圖所示Ａ～Ｂ連線長度一二．八一公尺、Ｂ～Ｃ連線長度三
    五．五四公尺、Ｃ～Ｄ連線長度一一．一０公尺、Ｅ～Ｆ連
    線長度二二．二一公尺之圍牆、編號Ｈ部分面積０．０００
    二公頃之水塔及編號Ｉ部分面積０．０一六四公頃、Ｊ部分
    面積０．０一七二公頃、Ｋ部分面積０．０一三四公頃之豬
    舍拆除，被告丁○○應將系爭土地上如附圖所示Ｇ部分面積
    ０．００七六公頃之冷凍庫拆除，並將該部分土地交還原告
    ，為有理由，應予准許。
八、結論：本件原告之訴為有理由，並依民事訴訟法第八十五條
    第一項，判決如主文。
中　　華　　民　　國　　94　　年　　9　　月　　22　　日
                  民事第二庭    法　官　黃倩玲
以上正本係照原本作成。
如對判決上訴，應於判決送達後20日內向本院提出上訴狀。
中　　華　　民　　國　　94　　年　　9 　　月　 26　　日
                      　　　    書記官　彭月美
